臺灣彰化地方法院民事判決
110年度訴字第86號
原      告  高金春  
訴訟代理人  黃勃叡律師
被      告  張永昌  
            張永芳  
            蘇瑞雄  
            高明鐘  
            高得榮  
            張螢秀  
            高維晨  
            張哲瑋  
            張淑芬  
            張祐嘉  
            張殷豪  
上  一  人
訴訟代理人  林世祿律師
受告知人    何玲幸  
上列當事人間請求分割共有物事件，本院於民國110年9月8日言
詞辯論終結，判決如下：
    主  文
兩造共有（其中為部分共有）坐落彰化縣○○市○○○段○000○000地
號土地，准予合併分割如附圖（即彰化縣員林地政事務所收件日
期110年6月24日員土測字第1074、1075號土地複丈成果圖；其中
共有人蘇瑞雄誤載為蔡瑞雄，應更正為蘇瑞雄）所示，各共有人
取得土地之位置編號、面積及權利範圍，詳如附表二所列。
訴訟費用由兩造以如附表一所示之比例負擔。
    事實及理由
一、被告經合法通知，除被告張殷豪到庭辯論外，餘均未到庭，
    核無民事訴訟法第386條所列各款情事，爰准原告之聲請，
    由其一造辯論判決。
二、原告起訴主張：
    緣坐落彰化縣○○市○○○段○000地號土地、面積4385.29平方公
    尺及同段297地號、面積2,281.83平方公尺土地等2筆土地（
    下稱系爭124、297地號土地或合稱系爭二筆土地）為兩造所
    共有（其中為部分共有），各共有人之應有部分比例如附表
    一所示，並無不能分割原因，兩造亦無不分割之約定，惟就
    分割方法不能達成協議，而系爭二筆土地共有人部分相同，
    且土地相鄰，爰依民法823條第1項、第824條第1項、第6項
    規定，訴請依附圖即彰化縣員林地政事務所收件日期110年6
    月24日員土測字第1074、1075號土地複丈成果圖所示之方法
    ，合併分割系爭124、297地號土地。並聲明如主文所示。
三、被告方面：
  ㈠被告張殷豪：同意按原告所提出如附圖所示分割方法，合併
    分割系爭二筆土地等語。
  ㈡蘇瑞雄、高明鐘、高得榮、張螢秀、高維晨、張哲瑋、張淑
    芬：同意按原告所提出如附圖所示分割方法，合併分割系爭
    二筆土地，並按原應有部分比例維持共有等語。
  ㈢其餘被告未曾於言詞辯論期日到庭，亦未提出任何書狀表示
    意見。　　　
四、得心證之理由：
  ㈠按各共有人得隨時請求分割共有物，為民法第823條第1項前
    段所明定，是項規定旨在消滅物之共有狀態，以利融通與增
    進經濟效益。次按共有人相同之數不動產，除法令另有規定
    外，共有人得請求合併分割，民法第824條第5項定有明文。
    複按農業發展條例所稱耕地，指依區域計畫劃定為特定農業
    區、一般農業區、山坡地保育區及森林區之農牧用地。每宗
    耕地分割後每人所有面積未達0.25公頃者，不得分割，但本
    條例民國89年1月4日修正施行後所繼承之耕地及修正施行前
    之共有耕地，得分割為單獨所有，上開共有耕地，辦理分割
    為單獨所有者，應先取得共有人之協議或法院確定判決，其
    分割後之宗數，不得超過共有人人數，此於農業發展條例第
    3條第11款及第16條第1項第3、4款、第2項分別定有明文。
    查系爭二筆土地均為特定農業區農牧用地，相連為一片，兩
    造共有之狀況如附表一所示，屬共有人部分相同之土地，對
    於原告主張合併分割系爭二筆土地，亦經被告張殷豪、蘇瑞
    雄、高明鐘、高得榮、張螢秀、高維晨、張哲瑋、張淑芬表
    示同意在卷，計算已逾系爭二筆土地所含各筆土地應有部分
    之半數，且兩造並未約定不為分割之期限，亦無因物之使用
    目的不能分割、或依法令規定不能合併分割之情形，惟無法
    達成協議分割等情，有系爭二筆土地登記第三類謄本、地籍
    圖謄本及同意書等件在卷可稽（見本院卷第23頁至第37頁、
    第231頁），並有彰化縣員林地政事務所110年3月17日員地
    二字第1100001523號函附卷可佐（參本院卷第195頁至211頁
    ），且為到庭被告所不爭執，其餘被告經合法通知未到場亦
    未提出書狀陳述，堪信為真實。則原告請求合併分割系爭12
    4、297地號土地，自屬有據，應予准許。
　㈡又按共有物之分割，依共有人協議之方法行之。分割之方法
    不能協議決定，或於協議決定後因消滅時效完成經共有人拒
    絕履行者，法院得因任何共有人之請求，命為分配：一以原
    物分配於各共有人。但各共有人均受原物之分配顯有困難者
    ，得將原物分配於部分共有人。二原物分配顯有困難時，得
    變賣共有物，以價金分配於各共有人；或以原物之一部分分
    配於各共有人，他部分變賣，以價金分配於各共有人。民法
    第824條第1項訂有明文。再按裁判分割共有物，屬形成判決
    ，法院定共有物之分割方法，固應斟酌當事人之聲明、共有
    物之性質、經濟效用及全體共有人之利益等，本於自由裁量
    權為公平合理之分配，不受當事人聲明、主張或分管約定之
    拘束，最高法院93年度台上字第1797號判決要旨可供參照。
    準此，就共有物之分割，法院應審酌共有人之應有部分比例
    、各共有人之意願、分割方案有無符合公平原則及整體共有
    人之經濟利益等因素，為通盤之考量，以求得合理、適當之
    分割方法。
　㈢經查，系爭二筆土地為相鄰之土地，經東側同段132地號土地
    （前經本院106年度訴字第380號分割共有物事件判決分割確
    定，作為道路使用，有本院106年度訴字第380號卷在卷可稽
    ），能通往道路，其上僅有樹木，經到場原告及被告張殷豪
    表示無庸保留，未測量等情，經本院會同地政事務所人員至
    現場履勘查明，製有勘驗測量筆錄及照片在卷可佐。本院審
    酌原告所提如附圖所示分割方案係據兩造原土地應有部分比
    例計算分配取得，分割後地塊方整，並於其上留設道路，連
    接東側同段132地號土地，供全體共有人得通往道路，交通
    尚稱便利，被告張殷豪、蘇瑞雄、高明鐘、高得榮、張螢秀
    、高維晨、張哲瑋、張淑芬亦同意採該分割方案。從而，本
    院審酌兩造之意願及利益等一切情狀，認為以附圖所示方案
    分割，應屬適當。爰諭知系爭二筆土地之分割方法如主文第
    一項所示。 
五、再按應有部分有抵押權，其權利不因共有物之分割而受影響
    。但有下列情形之一者，其權利移存於抵押人或出質人所分
    得之部分：一、權利人同意分割。二、權利人已參加共有物
    分割訴訟。三、權利人經共有人告知訴訟而未參加。民法第
    824之1條第2 項定有明文。查被告張永芳就系爭297地號土
    地應有部分設定抵押權予何玲幸乙情，有土地登記謄本在卷
    可按，而經本院通知何玲幸未參加本件共有物分割訴訟，依
    前揭法條規定，該抵押權亦應移存於抵押人即共有人張永芳
    所分得之部分，附此敘明。
六、分割共有物之訴，核其性質，兩造本可互換地位，本件原告
    起訴雖於法有據，然被告之應訴乃法律規定所不得不然，其
    所為抗辯自為伸張或防衛權利所必要，且本件分割結果，共
    有人均蒙其利，是以本院認本件訴訟費用，應參酌兩造於分
    割所得之利益之多寡，及兩造就系爭土地各自享有應有部分
    之比例等一切情事，由兩造依原應有部分比例分擔較為公允
    ，爰判決由兩造按如附表一所示訴訟費用負擔比例負擔訴訟
    費用。
七、結論：原告之訴為有理由，並依民事訴訟法第385條第1項前
    段、第80條之1及第85條第1項但書，判決如主文。 
中　　華　　民　　國　　110 　年　　10　　月　　6 　　日
                  民事第四庭    法　官　姚銘鴻
以上正本係照原本作成。
如對判決上訴，應於判決送達後20日內向本院提出上訴狀。如委
任律師提起上訴者，應一併繳納上訴審裁判費。
中　　華　　民　　國　　110 　年　　10　　月　　6 　　日
                                書記官　陳品潔
附表一：兩造就系爭二筆土地應有部分比例及訴訟費用負擔比例
。
編號 共有人 124地號土地應有部分 297地號土地應有部分 訴訟費用 分擔比例 1 高金春 13325/133150 208461/0000000 11% 2 張永昌 12146/133150 14700/133150 10% 3 張永芳 2554/133150 33963/133150 10% 4 蘇瑞雄 57837/266300 208461/0000000 19% 5 高明鐘 257022/0000000 208350/0000000 15% 6 高得榮 20825/133150 8250/133150 12.5% 7 張螢秀  30672/0000000 1% 8 高維晨  159900/0000000 3% 9 張哲瑋  8249/133150 2% 10 張淑芬  1/133150 0.5% 11 張祐嘉 33963/266300  8% 12 張殷豪 33963/266300  8% 
附表二：
分配位置編號   分配面積 （平方公尺） 所有權人 權利範圍 備註 A 4009.61 蘇瑞雄 0000000/0000000    高明鐘 950611/0000000    高得榮 784060/0000000    高金春 698110/0000000    張螢秀 41510/0000000    高維晨 216430/0000000    張哲瑋 133990/0000000    張淑芬 28/0000000  B 617.92 張永昌   C 530.08 張祐嘉   D 530.08 張殷豪   E 613.37 張永芳   F 348.06 蘇瑞雄 65264/348060 供作道路使用   高明鐘 52361/348060    高得榮 43187/348060    高金春 38452/348060    張螢秀 2287/348060    高維晨 11921/348060    張哲瑋 7380/348060    張淑芬 2/348060    張永昌 34035/348060    張祐嘉 29197/348060    張殷豪 29197/348060    張永芳 34777/348060  合計 6667.12